臺灣臺北地方法院民事判決
111年度簡上字第76號
上  訴  人  何福    
訴訟代理人  丁福慶律師
複  代理人  陳智勇律師
被  上訴人  何建裕  

訴訟代理人  陳奕仲律師
複  代理人  林讌珍律師
上列當事人間請求排除侵害事件，上訴人對於民國110年12月14
日本院臺北簡易庭109年度北簡字第20760號第一審判決提起上訴
，本院於民國111年10月12日言詞辯論終結，判決如下：
    主  文
上訴駁回。
第二審訴訟費用由上訴人負擔。
    事實及理由
被上訴人主張：被上訴人為臺北市○○區○○段○○段00000地號土地
  （下稱系爭土地）之共有人，上訴人未經系爭土地全體共有人
  同意於民國109年4月間擅自設置如附件109年4月16日臺北市松
  山地政事務所土地複丈成果圖所示編號A面積0.2平方公尺之含
  鋁門及鋁門框地上物（下稱系爭地上物），且系爭地上物為被
  上訴人無法開啟之狀態。上訴人以系爭地上物作隔絕，該鋁門
  為上訴人以外之人均無法開啟，而將隔絕後之系爭地上物後方
  空間設置成倉庫使用，在該空間擅自堆放雜物，若不慎引發火
  災將嚴重影響住戶之逃生，妨害全體住戶之安全與權益，爰依
  民法第767條第1項中段之規定請求上訴人拆除系爭地上物等語
  （原審為被上訴人勝訴判決，並依職權宣告假執行，上訴人不
  服提起本件上訴），並聲明：上訴駁回。
上訴人則以：㈠系爭土地為金帝大廈基地之一，上訴人為金帝大
  廈所屬門牌號碼臺北市○○區○○○路0段00號房屋（下稱系爭房屋
  ）之區分所有權人，其於系爭房屋後方空地設置系爭地上物，
  係基於區分所有權人間之默示同意（默示分管契約）而取得對
  系爭土地之管理使用權。此可觀之臺北市建築工程管理處111
  年6月14日函檢送之67建(松山)㈢第036號建照執照卷宗，可悉
  金帝大廈申請建照之初，雖僅有系爭土地所有權人張子龍提供
  予建商大馥建設股份有限公司（下稱大馥公司）作為興建建物
  之基地，之後則增加上訴人等其他地主多達10餘位，提供渠等
  名下之臺北市○○區○○段000○000○000地號土地參與合建，大馥
  公司基於和地主之約定，取得系爭土地使用權
　，於建物興建完成後，將土地使用權隨同建物移轉予區分所有
  權人，故區分所有權人有權使用系爭土地；蓋衡諸常情，參與
  合建之地主有以名下所屬土地提供與合建後之大樓區分所有權
  人使用之意思，絕無可能參與合建卻仍保留完整之土地所有權
  人權限，拒絕其他區分所有權人管理使用收益其土地之理，故
  即便上訴人未在大樓興建完成後取得系爭土地所有權，但本於
  合建關係對系爭土地仍有管理、使用、收益權限，而有與其他
  區分所有權人達成分管協議之權利，故被上訴人所稱上訴人非
  土地所有權人無法成立分管協議云云，與系爭土地之歷史沿革
  不符。又金帝大廈於71年間興建完成，上訴人與被上訴人之父
  何石、訴外人何文貴分得門牌臺北市○○區○○○路0段00號房屋，
  何文貴另與訴外人何妙、楊美雲分得毗鄰17號房屋，嗣於95年
  間，上訴人與何石等人協議就上開17、19號房屋合併分割為6
  個獨立門牌即同址17、17-3、17-5、19、21、23號房屋（下均
  逕稱各該號碼房屋），上訴人取得分割後之23號房屋（
　即系爭房屋），何石則分得21號房屋，上訴人與其他區分所有
  權人就21、23號房屋後方之空地部分已成立由21、23號房屋所
  有權人管理使用之分管協議，上開分管協議行之有年，分管人
  將分管區域出租給連鎖飲料店作為店面空地，並因此獲得租金
  收益，其他區分所有權人均知情而無人反對，可證金帝大廈區
  分所有權人確有達成系爭房屋可使用後方空地之分管協議之事
  實，上訴人並非無權占用。另系爭房屋之坪數僅有13.235坪，
  依據金帝大樓管委會公告對店面收費每坪新臺幣（下同）40元
  之標準，應收取管理費應為529.4元，然管委會卻收取達590元
  之管理費，相當於以14.75坪收費而多收1.5坪面積，該多收取
  面積即相當於上訴人使用空地面積，亦可徵區分所有權人間就
  系爭土地有分管協議。㈡被上訴人持有系爭土地之應有部分為1
  0萬分之1，依權利比例換算，被上訴人僅有39.7平方公分持分
  面積，拆除系爭地上物後，仍無任何具體使用之可能，客觀上
  無法為管理、使用、收益，被上訴人過去與將來均無使用之事
  實與可能，卻執意訴請拆除，顯非為行使權利，而是以損害上
  訴人之分管權為目的，被上訴人提起本件訴訟有權利濫用之情
  形等語，資為抗辯，並聲明：㈠原判決廢棄。㈡被上訴人第一審
  之訴及假執行聲請均駁回。
經查，被上訴人主張其係系爭土地之共有人，上訴人並在系爭
  土地上設置如附件所示編號A之系爭地上物，而上訴人未曾登
  記為系爭土地之所有權人等情，有系爭土地登記第一類謄本、
  異動索引表及現場照片可稽（見原審卷第25、185、225頁、本
  院限閱卷），並為上訴人所不爭執（見本院卷第98、248頁）
  ，復經原審於110年4月16日會同兩造及臺北市松山地政事務所
  人員至現場履勘系爭土地現況屬實，並製有勘驗筆錄可佐（見
  原審卷第201-202頁），且有如附件所示由臺北市松山地政事
  務所繪製之土地複丈成果圖足參（見原審卷第205頁），堪信
  為真。
被上訴人主張上訴人無權占有系爭土地設置系爭地上物，其自得請求上訴人拆除等情，為上訴人所否認，並以前揭情詞置辯，茲就兩造爭執及本院之判斷分述如下：
　㈠上訴人抗辯係基於默示分管契約，而得有權占用系爭土地設
    置系爭地上物，為無理由：
  ⒈按所有人對於無權占有或侵奪其所有物者，得請求返還之；
    對於妨害其所有權者，得請求除去之；各共有人對於第三人
　　，得就共有物之全部為本於所有權之請求；但回復共有物之
    請求，僅得為共有人之全部為本於所有權之請求，民法第76
    7條第1項前段、中段及第821條分別定有明文。又以無權占
    有為原因，請求返還土地者，占有人僅以非無權占有為抗辯
    者，土地所有權人對其土地被無權占有之事實無舉證責任，
    占有人自應就其取得占有係有正當權源之事實證明之（最高
    法院85年度台上字第1120號判決意旨參照）。上訴人對系爭
    地上物確有占用被上訴人共有之系爭土地之事實既不爭執，
    揆諸前揭說明，自應就其取得占有係有正當權源之事實予以
    證明。次按共有物分管之約定，固不以訂立書面為要件，惟
    須全體共有人對共有物之占有、使用、收益，明示或默示達
    成意思表示一致，始能成立；所謂默示之意思表示，除依表
    意人之舉動或其他情事，足以間接推知其有承諾之效果意思
    者外，倘單純之沉默，除有交易上之慣例或特定人間之特別
    情事，在一般社會之通念，可認為有一定之意思表示者，始
    得謂默示之意思表示（最高法院110年度台上字第1843號、1
    06年度台上字第2029號判決意旨參照）。上訴人主張建商大
    馥公司基於和地主之約定，取得系爭土地使用權，於金帝大
    廈建物興建完成後，將土地使用權隨同建物移轉予區分所有
    權人，故金帝大廈區分所有權人有權使用系爭土地，又上訴
    人與何石等共有人協議分割原17、19號房屋為含系爭房屋在
    內之6個獨立門牌房屋，並由金帝大廈區分所有權人對系爭
    房屋成立後方空地歸由周邊之區分所有權人即上訴人管理使
    用之默示分管契約，故上訴人就系爭房屋後方空地有專用權
    利，自得在其上設置系爭地上物乙節，既為被上訴人所否認
    ，依舉證責任分配之原則，自應由上訴人就其主張默示分管
    契約存在之事實負舉證之責。
　⒉查上訴人抗辯其與系爭土地原所有權人張子龍等地主共同提
    供基地予建商大馥公司，參與金帝大廈合建案，系爭土地為
    大廈基地之一，是上訴人既為系爭房屋所有權人，就系爭土
    地自非無管理、使用、收益權限，否則即與地主提供土地予
    建商合建金帝大廈之精神相違云云。惟被上訴人主張上訴人
    係在系爭土地設置鋁門、鋁門框之系爭地上物以為隔絕，而
    該鋁門平常有上鎖，只能由系爭房屋管理人開啟，其餘之人
    均無法開啟乙節，業經其提出該鋁門之現場照片為證（見原
    審卷第25頁），並為上訴人訴訟代理人於履勘期日所不爭執
    （見原審卷第201頁之勘驗筆錄），足認此種使用方式已屬
    排他之專用方式，而上訴人並未舉證何以地主提供土地予建
    商合建金帝大廈，上訴人即得以於系爭土地設置系爭地上物
    ，藉此阻絕其餘共有人管理、使用、收益該隔絕空間之土地
    ？是上訴人僅以其提供基地合建金帝大廈，即據而認其有權
    在系爭土地設置系爭地上物，阻隔其他共有人使用，以此方
    式專用該部分土地等情，即非有理。
　⒊又上訴人雖辯以原17、19號房屋所有權人已協議合併分割為1
    7、17-3、17-5、19、21、23號6個門牌房屋，建物後方空地
    即由各該房屋所有權人專用，因分割後僅21、23號牌房屋後
    方緊鄰系爭土地，19號房屋則未緊鄰系爭土地，故系爭土地
    分管權限移轉給取得21號、23號建物之上訴人、何石，並提
    出分割協議書為證（見原審卷第99頁），惟衡諸該協議書僅
    為建物部分之協議分割，並不足推認就系爭土地部分亦成立
    分管協議，況且上訴人亦未舉證其餘區分所有權人亦同意上
    訴人所稱之前開分管協議，自難認上訴人即有權專用該部分
    系爭土地設置系爭地上物。
　⒋而上訴人抗辯17-1、17-2、17-3、21、23號門牌建物後方空
    地均由各該建物所有權人使用，出租給連鎖飲料店等，並取
    得租金收益，而未經其他區分所有權人反對，可認已默示成
    立分管契約云云，並提出店面現況照片為據（見本院卷第15
    5-159頁），惟縱使金帝大廈其他區分所有權人歷時多年未
    予異議或干涉，或因不知情，或因權利意識欠缺，或礙於處
    置能力不足，或出於對法律誤解等因素不一而足，尚無法遽
    認其他全體區分所有權人已默示同意就系爭土地有分管契約
    存在。
　⒌再上訴人雖稱金帝大廈管委會公告之對店面收費標準已多收
    系爭房屋登記坪數外使用空地面積之管理費，可證區分所有
    權人間就系爭土地已有分管協議云云，並提出金帝大廈現行
    管理費費率表、管委會收費憑證為據（見本院卷第39-63、1
    61頁），然上開憑據僅能佐證金帝大廈管委會向區權人收取
    管理費之方式及標準，並非就系爭土地之分管協議，亦無法
    依此推論全體共有人已默示意思表示一致成立分管契約，自
    難依此為上訴人有利之認定。此外上訴人復未舉證證明其與
    其他全體區分所有權人間有何交易上之慣例或特定人間之特
    別情事，而在一般社會通念，可認協議分管之一定意思表示
    存在，足使上訴人信賴其他共有人同意上訴人於系爭土地設
    置系爭地上物之事實，是其上開所辯，皆難採信。
　㈡上訴人抗辯被上訴人本件請求係權利濫用，亦無理由：
    按權利之行使，不得違反公共利益，或以損害他人為主要目
    的。行使權利，履行義務，應依誠實及信用方法。民法第14
    8條定有明文。查上訴人雖抗辯依權利比例換算，被上訴人
    就系爭土地僅有39.7平方公分之應有部分面積，且拆除系爭
    地上物後，並無任何具體使用之可能，客觀上無法為管理使
    用收益，顯有權利濫用之情云云。然被上訴人既為系爭土地
    共有人之一，對於系爭土地即有合法使用之權利，殊不因其
    應有部分面積大小而有不同，且其所稱上訴人以系爭地上物
    鋁門隔絕出入，可能妨害住戶之逃生等情，亦非無理，故被
    上訴人據以請求拆除系爭地上物，自為權利之正當行使，對
    全體區分所有權人之整體公益非無助益，而非以損害他人為
    主要目的，客觀上被上訴人因權利行使取得之利益與他人所
    受損害亦無顯不相當之情，是不論從權利本質、經濟目的及
    社會觀念而言，尚難認被上訴人有何權利濫用情形可言，是
    上訴人前揭所辯，要無足採。
綜上所述，被上訴人依民法第767條第1項中段規定，請求上訴
  人將如附件所示編號A之系爭地上物拆除，為有理由，應予准
  許。原審為被上訴人勝訴之判決，並依職權為假執行暨免為假
  執行之宣告，經核並無違誤，應予維持。上訴意旨指摘原判決
  不當，求予廢棄，為無理由，應予駁回。
本件事證已臻明確，上訴人雖聲請通知證人何石到庭作證，欲
  證明確有分管協議存在，惟縱何石曾以地主戶身分使用系爭土
  地增建地上物，亦無法證明系爭土地共有人或其他金帝大廈區
  分所有權人同意上訴人所指分管協議，受該分管協議所拘束，
  而相關待證事實業經本院審認如前，是其所請核無調查之必要
  。至兩造其餘攻擊防禦方法及舉證，經本院斟酌後，認均不足
  影響本判決之結果，爰不另一一論述，併此敘明。
據上論結，本件上訴為無理由，依民事訴訟法第436條之1第3項
  、第449條第1項、第78條，判決如主文。
中    華    民    國   111    年    10    月    26    日
                  民事第三庭  審判長法　官　方祥鴻
　　　　　　　　　                  法  官  陳裕涵
　　　　　　　　　                  法  官  楊承翰
以上正本係照原本作成。
本判決不得上訴。　　　　　　　　　
中　　華　　民　　國　　111 　年　　11　　月　　4 　　日
                                    書記官  吳珊華